臺灣臺中地方法院民事判決　九十一年度簡上字第五０七號
　　上　訴　人　丙○○
　　　　　　　　乙○○
　　上　訴　人　丁○○
　　即反訴原告
　　共　　　同
　　訴訟代理人　陳宏盈　律師
　　複代理人　　許博堯　律師
　　被上訴人
　　即反訴被告　戊○○　住台中.
　　訴訟代理人　甲○○　住台中.
　　　　　　　　黃嘉明　律師
　　　　　　　　陳益軒　律師
　　複代理人　　劉思顯　律師
右當事人間請求拆屋還地事件，上訴人對於民國九十一年十月十七日本院沙鹿簡易庭
九十一年度沙簡字第四０一號第一審判決提起上訴，於民國九十三年三月二十六日言
詞辯論終結，本院判決如左：
    主  　　文
原判決廢棄。
被上訴人在第一審之訴駁回。
第一、二審訴訟費用由被上訴人負擔。
反訴被告應將坐落台中縣清水鎮○○段三四一之二地號土地，如附圖所示Ｂ－Ｃ－Ｄ
－Ｅ－Ｆ－Ｇ－Ｈ－Ｋ－Ｂ連接部分、面積十九平方公尺之所有權，移轉登記予反訴
原告所有。
反訴訴訟費用由反訴被告負擔。
    事　　  實
甲、上訴人方面：
  壹、本訴部分：
    一、聲明：如主文第一、二項所示。
    二、陳述：除與原審判決書所載者相同茲予引用外，補稱：
   　 （一）依兩造所簽定之系爭土地之買賣契約書（下稱系爭契約）第一條備註欄
            約定，本件分割案以調解分割為準，但需經由地政機關實際丈量甲方（
            即上訴人）房屋占越之土地，並僅以占越部分之面積分割及過戶予甲方
            。第二條約定甲方承買乙方（即被上訴人）土地總價款新台幣（下同）
            十五萬元，契約成立時，甲方付定金五萬元，尾款於辦理過戶完成給付
            十萬元。上訴人乙○○、丙○○及丁○○於訂約同時分別給付訂金二萬
            元、三萬元及五萬元予被上訴人。被上訴人雖稱其已對買賣標的即系爭
            土地聲請複丈云云，惟被上訴人提出之九十一年一月二十二日之複丈成
            果圖，並未依系爭契約書第一條之約定，標示買賣標的之面積、位置。
            其另提出之台中縣清水地政事務所土地複丈定期通知書，記載收件字號
            為九十一年三月七日收件五七六００號，測量日期及時間則為九十一年
            三月十五日下午二點三十分（排定時間更改），而其後附圖說明一竟載
            ：依清水鎮公所九十一年三月四日清鎮民字第０九一０００三六六四號
            函辦理，上開二者，除時間矛盾之外，複丈機關亦非清水鎮公所。再者
            ，原審囑託清水地政事務所測量製作之鑑定圖記載占用面積為０點００
            二八公頃，被上訴人起訴所主張之面積則為二十二平方公尺，其於起訴
            前委託陳益軒律師寄發與上訴人解除系爭契約之律師函所載之面積係二
            十四平方公尺。顯見被上訴人未對系爭土地複丈，致系爭土地之面積有
            不同版本。依據系爭契約書第一、二條之規定，被上訴人須先申請地政
            事務所確認上訴人無權占有之系爭土地面積，以作為買賣標的物，並將
            該面積自坐落清水鎮○○段三四一之二地號土地（下稱三四一之二號土
            地）分割而出。被上訴人為三四一之二號土地之所有人，其於寄發解除
            系爭契約函時，並未辦理該筆土地之分割登記手續及履行土地所有權移
            轉登記或稱土地過戶之義務。依據系爭契約書第二條第二項之約定，上
            訴人於被上訴人辦理過戶後，始負給付尾款十三萬元、十二萬元及十萬
            元之義務。基此，在被上訴人既未履行前開土地複丈、分割及移轉所有
            權之義務前，上訴人給付尾款之清償期即未屆至。
    　（二）被上訴人所有三四一之二號土地，如附圖所示Ｂ－Ｃ－Ｄ－Ｅ－Ｆ－Ｇ
            －Ｈ－Ｋ－Ｂ連接部分、面積十九平方公尺部分（下稱系爭土地），其
            於出賣前為上訴人所占有，依民法第三百六十七條規定，上訴人在系爭
            契約僅負給付買賣價金尾款之義務，縱上訴人有給付價金遲延之情事，
            被上訴人仍應定相當期限催告上訴人履行義務，其未經催告即逕以上開
            律師函解除系爭契約，不符合民法第二百五十四條之規定，則不發生解
            約之效力，是系爭契約仍生拘束兩造之效力，上訴人使用系爭土地即有
            合法之權源。而清水鎮公所之調解，上訴人均有到場，因被上訴人提出
            之分割示意圖，並非地政事務所之複丈成果圖，其面積、位置是否正確
            ，尚有疑義，導致調解不成立，上訴人並無拒絕調解或拒絕簽名。被上
            訴人委任之代書陳梅珍於第三次調解時，並未到場，亦未提出土地測量
            圖，其將三次調解不成立之原因歸責於上訴人，顯與事實不符。況兩造
            約定調解，並非以之為系爭契約生效之解除條件，是為賦予該契約書有
            強制執行法第四條第六款之執行名義，此觀系爭契約書全文並無調解不
            成立，則契約不生效力之約定即明。是兩造既有定金之約定，契約應屬
            有效成立，上訴人係因其地上物占用被上訴人之系爭土地，故向被上訴
            人購買占有土地，倘買賣無法完成，上訴人即面臨拆屋還地之壓力，上
            訴人實無甘冒損失定金十萬元及面臨拆除地上物等風險，而約定該解除
            條件。倘謂調解不成立為系爭契約之解除條件，則契約並不生效力，被
            上訴人何須解除系爭契約。從而，兩造調解應為系爭契約約定應履行義
            務之一，調解不成立並非系爭契約之解除條件。
      （三）縱上訴人有未協同辦理調解之情事，然此未協同辦理調解之事實，僅導
            致被上訴人無法將系爭土地所有權移轉與上訴人，並非被上訴人有給付
            遲延之事由。就系爭土地買賣而言，被上訴人既因上訴人未協同辦理調
            解，導致無法將系爭土地所有權移轉與上訴人，此一事由明顯不可歸責
            於被上訴人。參照民法第二百三十條之規定及最高法院八十六年台上字
            第五八號判決要旨，被上訴人雖不負給付遲延之責任，上訴人亦無給付
            遲延。系爭契約書第二條第二項，雖有買賣價金尾款於辦理過戶完成後
            給付之約定。惟約定乃以土地所有權移轉之事實，作為上訴人應給付價
            金之清償期。倘上訴人有未協同辦理調解分割造成系爭土地無法辦理所
            有權移轉之行為，依據最高法院八十七年台上字第一二０五號判例意旨
            ，即上訴人有以不正當行為阻止，土地所有權移轉之事實發生，類推適
            用民法第一百零一條第一項之規定，應視為價金債務之清償期業已屆至
            ，則被上訴人仍能向上訴人請求給付買賣價金。此外，被上訴人雖主張
            在本件買賣上訴人負有履行土地複丈土地分割、交付過戶登記費、測量
            費及代書費等項義務云云。惟被上訴人未通知上訴人履行上開事項。被
            上訴人為系爭土地之所有人，其可單獨完成土地複丈及分割之義務，而
            過戶登記費、測量費及代書費等費用，亦被上訴人可於單獨完成後檢具
            單據，再持之向上訴人請求，是上開事項，非屬上訴人之協同義務。
　  三、證據：除援用原審之立證方法外，並提出鑑定圖影本一件、買賣契約書影本
              三件、律師函影本一件、土地登記謄本影本一件、最高法院七十九年
              台上字第四三八號裁判意旨影本一件、複丈成果圖影本一件及台中縣
              清水地政事務所土地複丈建物測量定期通知書及附圖影本一件為證。
  貳、反訴部分：如主文第三項所示。
    二、陳述：
　　  （一）反訴被告在第一審固以系爭契約業經合法解除，主張反訴原告占有土地
            係無權占有為由，起訴請求拆屋還地。惟反訴原告則以買賣契約並未合
            法解除等語抗辯。換言之，在本訴之審理程序，兩造對系爭契約是否解
            除乙節明顯爭執，且本訴之裁判亦應以系爭契約是否解除乙節為據。因
            此，反訴原告自得依民事訴訟法第四百四十六條第二項第一款之規定，
            提起反訴，不需經反訴被告之同意。再者，倘本院認反訴原告在本訴所
            主張系爭契約為有效，將於本訴訴訟程序獲得勝訴判決，故反訴原告提
            起反訴主張其依據系爭契約請求反訴被告移轉系爭土地所有權，並無遲
            滯訴訟或有礙反訴被告防禦之情事，且就同一訴訟標的有提起反訴之利
            益者，反訴原告亦得依民事訴訟法第四百四十六條第二項第二款之規定
            ，未經反訴被告之同意即得提起反訴。而系爭土地面積經內政部土地測
            量局鑑定之結果為十九平方公尺，是反訴被告出售之土地面積應為十九
            平方公尺。
      （二）參諸台中縣政府府工建字第０九二０二六二一三三號函記載，縱將系爭
            土地自三四一之二號土地分割而出，該建築基地內之空地面積仍符合建
            蔽率之規定，惟分割出部分與鄰地同段三四三地號土地合併後能單獨申
            請建築。而台中縣政府府工建字第０九二０二六二一三三號函亦載明：
            反訴被告所有三四一之二地號內之系爭十九平方公尺土地，可與同段三
            四三地號土地辦理合併，僅上訴人應依建築法第七十四條之規定辦理變
            更使用執照，並無系爭土地分割後，會造成違反建築技術規則之情事。
            系爭三四一之二地號土地相毗鄰之同段三四二之一、三四三及三四四之
            一地號等三筆土地，均為反訴原告及上訴人丙○○、乙○○所有，其等
            之應有部分各為三分之一。該三筆土地前於六十二年間，渠等即向台中
            縣政府申請六十二建管字一九七四號建造執照，作為建築基地使用，建
            物竣工後並取得台中縣政府建設局所核發六十二建管使字第一九七四號
            使用執照，是其等所有之上開三筆土地，本屬合法之建築基地，則反訴
            被告所有三四一之二地號土地內之十九平方公尺經分割後，合併在反訴
            原告及上訴人丙○○、乙○○所有同段三四三地號等三筆土地，均不致
            產生畸零地之問題。
      （三）兩造於九十一年一月三十一日訂立系爭契約，訂約後反訴被告並未依約
            履行其土地複丈、土地分割及土地過戶等出賣人義務，空言主張上訴人
            違約，其已合法解約云云。上訴人各以十五萬元之代價向反訴被告購買
            系爭土地，並於訂約當時分別繳付訂金二萬元、三萬元及五萬元予反訴
            被告，其尾款合計三十五萬元。依據系爭契約第二條第二項之約定，買
            方於賣方辦理所有權移轉登記後始負給付尾款之義務。買方即上訴人願
            提前清償該買賣價金尾款，前委託陳宏盈律師將該尾款三十五萬元以郵
            政匯票給付反訴被告，然上開三十五萬元之匯票業經反訴被告退回，故
            上訴人業將系爭買賣尾款三十五萬元，向本院提存所辦理提存完畢。再
            者，反訴被告雖謂系爭三四一之二號土地分割後，得為反訴原告及上訴
            人丙○○、乙○○共同持有其應有部分三分之一，尚有未明云云。是反
            訴原告及上訴人丙○○、乙○○間訂立債權讓與契約，上訴人丙○○、
            乙○○，將依系爭契約所取得之系爭土地所有權之移轉登記請求權讓與
            反訴原告行使，是反訴原告得單獨登記為系爭土地之所有權人。
  三、證據：除援用原審之立證方法外，並提出存證信函影本一件、郵政匯票影本一
      件、提存書影本一件、國庫存款收款書影本一件、鑑定書影本一件、鑑定圖影
      本一件、最高法院八十六年台上字第五八０號裁判意旨影本一件、最高法院九
      十一年台上字第二三八０號判決意旨影本一件、最高法院八十七年台上字第一
      二０五號判決意旨影本一件、調解書影本一件、土地登記謄本影本二件地籍圖
      謄本一件、土地登記謄本三件、台中縣政府建設局部分使用執照影本三件、台
      中縣政府函影本一件及債權讓與契約書影本一件為證。
乙、被上訴人方面：
  壹、本訴部分：
    一、聲明：駁回上訴。
    二、陳述：除與原審判決書所載者相同茲予引用外，補稱：
      （一）買賣標的物與價金之交付，依民法第三百六十九條規定應同時為之。系
            爭契約書第一條備註欄，僅說明移轉登記於被上訴人之土地以地政機關
            實際丈量上訴人越界之面積為準。第二條係有關訂金之約定。依一般不
            動產之交易習慣，尾款之給付應與不動產所有權移轉同時為之，是上訴
            人主張其給付價金尾款之清償期，係於被上訴人依約完成土地複丈、土
            地分割及土地過戶義務後，始行屆至云云，即無理由。被上訴人係於九
            十一年一月二十二日聲請台中縣清水地政事務所複丈系爭土地時，上訴
            人自承有侵占被上訴人之土地，兩造始於九十一年元月三十一日簽定系
            爭契約，以價購方式解決越界爭議，嗣於契約成立後，兩造復於九十一
            年三月十五日再次複丈，於原審審理期間，經台中縣清水地政事務所鑑
            測上訴人占用面積為二十八平方公尺。上訴人主張被上訴人於系爭契約
            成立後未辦理土地複丈云云，與事實不符。買賣契約係屬雙務契約，上
            訴人之價金給付債務與被上訴人之移轉系爭土地與上訴人之債務，係屬
            對價關係。上訴人從未為請求被上訴人給付，其根本無意承認系爭契約
            有效，而被上訴人一再要求上訴人依照系爭契約進行調解，上訴人均置
            之不理，是被上訴人並無給付遲延之情事。
      （二）系爭契約成立時，兩造對於價金部分達成合意，依據契約書第三條約定
            ，兩造應依代書通知備齊資料，會同至清水鎮調解委員會，辦妥調解分
            割。其目的是為賦予系爭契約書有強制執行法第四條第六款之執行名義
            ，並非兩造對於價金不合致所行之調解程序。換言之，兩造調解達成亦
            係雙方買賣契約約定應履行義務之一。兩造於九十一年三月四日於清水
            鎮調解委員會行調解，被上訴人拒不履行契約債務。嗣後被上訴人再經
            由調解委員會通知，於同年四月七日、四月二十四日再行調解二次，惟
            均遭上訴人藉詞而拒不簽名，導致調解均不成立。參照六十四年上字第
            二三六七號判例意旨，出賣人已合法提出給付，而買受人不履行其受領
            義務時，買受人兼有受領遲延及給付遲延之情事，出賣人得依民法第二
            百五十四條規定據以解除契約。是被上訴人既已依系爭契約履行調解，
            並為系爭土地所有權移轉登記之表示，上訴人拒不接受調解，顯有受領
            及給付遲延，被上訴人乃於九十一年五月六日委託律師發函上訴人解除
            系爭契約。再者，被上訴人經調解委員會三次通知上訴人調解之行為，
            相當以定期限之催告行為，依民法第二百五十四條之規定，系爭契約業
            經被上訴人合法解除。民法第二百五十四條所定契約解除權，並非以債
            權人定相當期限催告為發生要件，而係以債務人於催告期限內不履行為
            發生要件，故債權人所定期限雖不相當，或未定期限催告，但若自催告
            後經過相當期限，債務人仍不履行者，基於誠實信用原則應認債權人已
            酌留相當期限，以待債務人履行。被上訴人委請律師所發之解約通知，
            發文日期係九十一年五月六日，距第一次調解期日二個多月，業經過相
            當期間，上訴人仍不履行，是發生民法第二百五十四條之契約解除權。
      （三）依系爭契約第一條備註之約定內容可知，兩造達成調解，係系爭契約之
            生效要件。是兩造始有系爭契約書第三條之約定，倘兩造之間對達成調
            解與否，僅是做為履行契約方案之一，非涉及契約生效要件，則代書陳
            梅珍無需一再要求兩造履行調解，且明載本件分割案以調解分割為準之
            理。而有關被上訴人發覺遭越界建築之事，當時另有訴外人楊江山亦越
            界建築之情事，而楊江山已與被上訴人簽署與系爭契約相同條款之契約
            書後，其等已於九十一年五月十三日達成調解，並以調解書約定內容，
            作為被上訴人履行分割之依據，益證陳梅珍所擬系爭契約書中，兩造達
            成調解，確實係約定之契約生效要件。然兩造簽署系爭契約後，上訴人
            違約而拒不承認越界建築，致三次調解均無法達成，導致系爭契約之生
            效要件未能達成，係屬可歸責上訴人之事由。因上訴人違約，被上訴人
            為二次催告履行，即通知九十一年四月十七日及九十一年四月二十四日
            再行調解，然均遭上訴人拒絕。從而，被上訴人以律師函通知解除系爭
            契約，自屬合法有據。
      （四）依系爭契約第四條約定，上訴人應給付調解分割、地政機關分割測量費
            及代書費等。第六條約定，上訴人於代書通知後三日內繳付應備證件，
            否則視同違約。上訴人既有付款之義務，而並未給付，即有債務不履行
            之給付遲延情事，被上訴人自得解除契約。是上訴人就系爭契約有給付
            義務，非完全係受領義務。上訴人雖主張其僅有受領遲延，無給付遲延
            云云，洵不足採。上訴人於被上訴人解除契約後，始要求買受系爭土地
            並給付價金，顯無理由，被上訴人未免有不當得利之嫌，故委託律師以
            存證信函退還上訴人寄送之三十五萬元郵政匯票。次者，系爭土地為建
            築基地法所定之法定空地，其是否能分割為上訴人共有，尚有未明。倘
            上訴人不能共有系爭土地，則兩造所訂立之系爭契約應為無效。系爭契
            約並未約定得指定上訴人之一為系爭土地之登記名義人，上訴人依無效
            之系爭契約主張債權讓與，為無理由。依建築基地法定空地分割辦法第
            四條規定，兩造欲將系爭土地自三四一之二號土地分割，須先成立分割
            之協議並辦理變更使用執照，增加建築基地地號。依同法第六條規定，
            地政機關應依法院之確定判決辦理分割。因法院核定之調解書與判決具
            同一效力，是系爭契約第一、三條始約定系爭土地須經調解程序，據以
            辦理分割。上訴人經被上訴人三次通知，均未依約成立調解，顯未履行
            系爭契約所定之調解義務，致系爭土地無法辦理分割。據此，被上訴人
            合法解除系爭契約，上訴人占用系爭土地應屬無權占有，被上訴人自得
            依民法第七百七十六條之規定，請求上訴人拆屋還地。
    三、證據：除援用原審之立證方法外，並提出台中縣清水地政事務所土地複丈成
        果圖影本三件、台中縣清水鎮調解委員會通知影本一件、清水鎮調解委員會
        調解會議簽到簿影本二件、銘法法律事務所九十一年銘律字第五０二號解約
        通知函影本一件、存證信函第四九八七號影本一件、買賣契約書影本一件、
        調解書影本一件、鑑定書影本一件、鑑定圖影本一件、最高法院九十一年台
        上字第一一七九號判決要旨影本一件、最高法院六十四年台上字第二三六七
        號判例要旨影本一件及台中縣清水地政事務所函影本一件為證，並聲請訊問
        證人陳梅珍。
  貳、反訴部分：
　  一、聲明：反訴原告之訴駁回。
　  二、陳述：除引用本訴之陳述外。依據民事訴訟法第四百四十六條第二項，提起
        反訴，非經他造同意，不得為之。被上訴人對於上訴人所提反訴，不同意之
        。且上訴人意圖延滯訴訟而提起反訴，有礙被上訴人之防禦及訴訟之終結，
        法院應駁回之。
    三、證據：援用本訴之立證方法。
丙、本院依職權勘驗現場，並囑託內政部土地測量局派員會同測量坐落台中縣清水鎮
    ○○段三四一之二號土地遭占用面積、位置，製有勘驗筆錄及土地鑑定書附卷。
    暨函請台中縣政府查明三四一之二地號土地，如附圖所示Ｂ－Ｃ－Ｄ－Ｅ－Ｆ－
    Ｇ－Ｈ－Ｋ－Ｂ連接區域所示之面積十九平方公尺之所有權，是否得將所有權移
    轉登記與同地段三四三地號土地之共有人為分別共有，其應有部分各為三分之一
    。函請台中縣政府工務局建管課函覆自三四一之二地號土地分割而出之同地段第
    三四一之一三地號土地，其分割前所在位置，其性質是否屬三四一之二地號土地
    之法定空地，倘屬三四一之二地號土地之法定空地，其分割之法令依據。並查明
    三四一之二地號土地是否為該課核發七五工建字第二０九四號建造執造之連棟六
    戶之共同法定空地，是否有十九平方公尺之土地可供分割，該土地空地能否分割
    為上訴人保持應有部分各三分之一之共有，能否再與同地段三四三地號土地合併
    。函請台中縣清水地政事務所查明台中縣清水鎮○○段第三四一之二地號土地係
    基地法定空地，分割時是否須檢附台中縣政府工務局建管課核發之分割證明，或
    法院判決分割確定之判決書，或法院核定之鄉鎮調解委員會成立之調解書始能辦
    理法定空地分割。
　　理　　　由
壹、上訴部分：
  一、被上訴人起訴主張三四一之二號土地為其所有，惟上訴人於九十年底在其等所
      有坐落同地段三四三號土地上建築房屋時，竟越界占用被上訴人所有之系爭土
      地。兩造乃於九十一年一月三十一日簽訂系爭契約書，並由上訴人各以十五萬
      元購買占用被上訴人之系爭土地。詎系爭契約書簽訂後，上訴人均拒不配合履
      行契約，嗣經被上訴人聲請臺中縣清水鎮公所進行調解，因調解不成立，被上
      訴人為解除系爭契約之意思表示，並依民法第七百六十七條之規定，請求上訴
      人拆屋還地等語。上訴人則以兩造間對越界使用之系爭土地訂立系爭契約，被
      上訴人已收受定金，惟清水鎮公所調解時，上訴人要求先行丈量系爭土地面積
      ，被上訴人不予配合，是上訴人並無不履行系爭契約之情事，被上訴人解除系
      爭契約，依法無據等語置辯。
  二、按以不能之給付為契約標的者，其契約為無效。建築法所稱之建築基地，為供
      建築物本身所占之地面及其所應留設之法定空地。而應留設之法定空地，非依
      規定不得分割、移轉，並不得重複使用。建築基地之法定空地併同建築物之分
      割，應於分割後合於左列各款規定。即（一）每一建築基地之法定空地與建築
      物所占地面應相連接，連接部分寬度不得小於二公尺。（二）每一建築基地之
      建蔽率應合於規定。但本辦法發布前已領建造執照，或已提出申請而於本辦法
      發布後方領得建造執照者，不在此限。（三）每一建築基地均應連接建築線並
      得單獨申請建築。（四）每一建築基地之建築物應具獨立之出入口。建築基地
      空地面積超過依法應保留之法定空地面積者，其超出部分之分割，應以分割後
      能單獨建築使用或已與其鄰地成立協議調整地形或合併建築使用者為限。民法
      第二百四十六條第一項前段、建築法第十一條第一、三項及建築基地法定空地
      分割辦法第三、四條分別定有明文。被上訴人主張系爭土地為法定空地，其是
      否能分割為上訴人共有不明。倘上訴人不能共有系爭土地，則兩造所訂立之系
      爭契約應為無效。是上訴人依無效之系爭契約，將其債權加以讓與，洵非正當
      云云。是本院首應審究三四一之二地號土地是否為法定空地，其是否得以辦理
      分割，作為系爭契約之買賣標的，由被上訴人取得所有。經查：
    （一）按買賣者，謂當事人約定一方移轉財產權於他方，他方支付價金之契約。
          當事人就標的物及其價金互相同意時，買賣契約即為成立，民法第三百四
          十五條定有明文。本院函請台中縣政府工務局建管課查明三四一之二地號
          土地，是否為七五工建字第二０九四號建造執造之連棟六戶之共同法定空
          地，得否自該土地分割出十九平方公尺之系爭土地，系爭土地能否由上訴
          人保持各應有部分各三分之一之共有後，再與同地段三四三地號土地合併
          。經台中縣政府工務局建管課函覆稱：本府七五之二０九四建造執照（即
          三四一之二號土地上建物）檔案卷內資料，三四一之二號土地得依建築基
          地之法定空地分割辦法規定辦理法定空地分割，惟分割出部分與鄰地同段
          三四三地號合併後，能單獨申請建築，始得辦理法定空地分割。而三四一
          之二號土地係七五工建第二０九四建造執照申請案之法定空地，該土地留
          存空地比例後，可分割出十九平方公尺。再者，倘三四一之二地號土地（
          誤載為三四一之一三）須與三四三地號土地合併，應依建築法第七十四條
          規定，辦理變更六二之一九七四號使用執照（即上訴人所有建物之使用執
          造），增加建築基地地號。因七五工建字第二０九四號使用執造因建築基
          地減少，應依建築基地法定空地分割辦法辦理法定空地分割等情。有台中
          縣政府府工建字第０九二０二六二一三三號函及０九二０三二四九一四號
          函，在卷可參。依據前揭函件說明，三四一之二地號土地係七五工建字第
          二０九四號建造執造申請案之法定空地，該土地留存空地比例後，亦有十
          九平方公尺土地可供分割。從而，三四一之二地號土地為法定空地，如附
          圖所示之系爭土地面積為十九平方公尺，此有內政部土地測量局之土地鑑
          定書附卷可稽。是系爭土地得自三四一之二地號土地分割出來，並與同地
          段三四三地號土地合併。因此，以系爭土地為系爭契約之買賣標的，既然
          得辦理分割，其無不能給付之情事，是兩造就買賣標的及價金意思表示合
          致，則系爭契約合法有效成立。
    （二）本院再函請台中縣政府工務局建管課查明系爭土地能否分割為上訴人保持
          應有部分各三分之一之共有，能否再與同地段三四三地號土地合併等情。
          迄今雖獲明確之答覆，惟系爭契約之買賣標的即系爭土地，並無不能給付
          之情事，而上訴人間已訂立債權讓與契約，上訴人丙○○、乙○○，將依
          系爭契約所取得之系爭土地所有權之應有部分移轉登記請求權讓與上訴人
          丁○○之事實，此有債權讓與契約書在卷足憑。是系爭土地已無共有關係
          存在。至於被上訴人雖抗辯系爭契約未約定得指定上訴人之一為系爭土地
          登記名義人云云。惟系爭土地之買賣，既係源於上訴人之越界建築，進而
          向被上訴人購買占用之系爭土地，則系爭契約簽定之目的係為補償被上訴
          人所受損害與避免上訴人須拆除其所有之建物，則系爭土地登記為何人所
          有，則非系爭土地買賣之所問。從而，本院審酌兩造間買賣行為之原因、
          契約之內容及契約並無禁止移轉債權之規定，認上訴人丙○○、乙○○將
          其等依據系爭契約所取得之系爭土地所有權之移轉登記請求權讓與上訴人
          丁○○，使上訴人丁○○得以買賣契約關係，單獨請求被上訴人移轉系爭
          土地與上訴人丁○○，洵屬正當。
  三、按解釋意思表示，應探求當事人之真意，不得拘泥於所用之辭句，民法第九十
      八條定有明文。而所謂當事人之真意，一般認為係當事人依其意思表示所企圖
      實現之效果，而非指當事人內心之意思，亦即非表意人內心之意思，亦非相對
      人主觀所了解之相對人的意思，而是法律行為上表示所具之客觀意義，以保護
      相對人之信賴及交易安全。再按，解釋私人之契約應通觀全文，並斟酌立約當
      時之情形，以期不失立約人之真意。契約應以當事人立約當時之真意為準，而
      真意何在，又應以過去事實及其他一切證據資料為斷定之標準，不能拘泥文字
      致失真意。最高法院十八年上字第一七二七號、十九年上字第四五三號分別著
      有判例。被上訴人固主張依系爭契約第一條備註之約定內容可知，兩造達成調
      解，係系爭契約之生效要件，是上訴人違約而拒不承認越界建築，致三次調解
      均無法達成，導致系爭契約之生效要件未能達成，係屬可歸責上訴人之事由。
      上訴人則以兩造既有定金之約定，契約應屬有效成立，上訴人係因其地上物占
      用被上訴人之系爭土地，故向被上訴人購買占有土地，倘買賣關係附有生效要
      件，上訴人將有拆屋還地之危險，是上訴人實無甘冒損失定金十萬元及面臨拆
      除地上物等風險，而約定解除條件等語。是本院應審究系爭契約第一條之備註
      約定，本件分割案以調解分割為準。第三條約定，兩造應依代書通知備齊資料
      ，會同至清水鎮調解委員會，辦妥調解分割。即該等條款約定之意思為何。經
      查：
    （一）按訂約當事人之一方，由他方受有定金時，推定其契約成立，民法第二百
          四十八條定有明文。系爭契約第一條約定，乙方（即被上訴人）坐落三一
          四之二號土地，因甲方（即上訴人）建造房屋有占用該土地，需調解分割
          ，過戶予甲方等語。此有系爭契約附卷可稽。是兩造為解決一方所有之建
          物占用他方土地之爭議，乃簽訂系爭契約，由上訴人向被上訴人購買系爭
          土地。而上訴人乙○○、丙○○及丁○○於簽訂系爭契約時，依約分別給
          付訂金二萬元、三萬元及五萬元予被上訴人，亦為被上訴人所不爭執。是
          依據前開規定，系爭契約即已成立。再者，依據系爭契約第一條、第三條
          各約定買賣之土地及應給付之價金，益徵兩造就系爭土地之買賣關係，應
          屬合法有效成立。
    （二）系爭契約第一條備註欄雖約定，本件分割案以調解分割為準，但需經由地
          政機關實際丈量上訴人房屋占用之土地，並僅以占用部分之面積分割及其
          所有權移轉登記上訴人。本院探討兩造就系爭土地之買賣以調解分割為準
          據之文字，認為僅為兩造為履行系爭契約之方式，俾於以調解之方法取得
          執行名義，並非以調解是否成立作為限制系爭契約之效力發生之條件。再
          者，倘兩造約定調解成立為限制系爭契約之效力發生之條件，是調解不成
          立時，系爭契約則未生效，上訴人即面臨拆屋還地之危險。上訴人簽訂系
          爭契約本在購買系爭土地，該生效條款與其意思明顯相違。況上訴人亦已
          交付訂金與被上訴人。依系爭契約第七條之約定，上訴人交付之訂金，將
          因為調解未成立而導致違約，該訂金有遭被上訴人沒收作為違約金之虞。
          其亦與上訴人之意思有背。基上可知，兩造就系爭土地之買賣以調解分割
          為準據之文字，認為僅為兩造為履行系爭契約之方式，實非系爭契約之生
          效要件。
  四、按契約當事人之一方遲延給付者，他方當事人得定相當期限催告其履行，如於
      期限內不履行時，得解除其契約，民法第二百五十四條定有明文。債權人非因
      債務人遲延給付而當然取得契約解除權，必定相當期限催告其履行，如於期限
      內不履行時，始得解除契約，此觀民法第二百五十四條之規定自明，最高法院
      三十一年第二八四０號著有判例。上訴人主張系爭土地於出賣前為上訴人所占
      有，依民法第三百六十七條規定，上訴人在系爭契約雖負給付買賣價金尾款之
      義務，倘上訴人有給付價金遲延之情事，被上訴人仍應定相當期限催告上訴人
      履行義務，始得解除系爭契約等語。被上訴人則以兩造以達成調解為系爭契約
      所規定之應履行義務，上訴人拒不接受調解，顯有受領及給付遲延。而上訴人
      未履行系爭契約第四條及第六條之付款義務，亦有債務不履行之給付遲延情事
      ，被上訴人自得解除契約。調解委員會通知上訴人調解之行為，自屬以相當期
      限之催告行為，是被上訴人所為解除系爭契約之意思表示已生效力云云。是本
      院自應審究上訴人是否有給付遲延之情事，進而探討系爭契約是否業經合法解
      除。經查：
    （一）按附始期之法律行為，於期限屆至時，發生效力，民法第一百零二條定有
          明文。又當事人預期不確定事實之發生，以該事實發生時為債務之清償期
          者，倘債務人以不正當行為阻止該事實之發生，類推適用民法第一百零一
          條第一項規定，應視為清償期已屆至，最高法院八十七年台上字第一二０
          五號著有判例。被上訴人主張調解不成立之事實，業據提出台中縣清水鎮
          調解委員會通知及清水鎮調解委員會調解會議簽到簿為證。經證人陳梅珍
          於本院審理中結證稱：其從事土地代書之工作，其負責承辦系爭契約，因
          系爭土地是屬於法定空地，僅能經由鄉鎮調解或法院判決始能分割，調解
          是履行系爭契約之必要手段。第一次調解於九十一年二月七日聲請，三月
          四日公所來函繳測量費，三月二十一日至現場，因部分上訴人認為價格過
          高而拒絕於測量圖簽名，所以調解不成立。第二次調解期日係四月十七日
          ，上訴人亦謂買賣價格太高，所以拒絕在調解書上簽名。第三次調解時，
          部分上訴人就土地之價額亦有爭議，所以調解不成立。調解不成立是因為
          上訴人不配合之關係（參照本院九十二年二月七日準備程序筆錄）。自證
          人之證詞，足證上訴人於調解過程就已約定之買賣價金，再行爭執，導致
          兩造無法依據調解之方式履行系爭契約，既然上訴人有依照系爭契約之規
          定，會同被上訴人協力辦理調解之義務，上訴人就買賣價金，再行爭執，
          顯然以不正當之行為，阻止其依據系爭契約第二條第二項規定，上訴人應
          於系爭土地辦理所有權移轉後，給付尾款之義務。從而，上訴人拒絕履行
          系爭契約所規定之調解義務，進而阻止給付尾款義務之期限屆至，其行為
          已構成給付遲延之情事，足堪認定。
　　（二）被上訴人雖主張調解委員會之三次通知上訴人調解之行為，其相當於定期
        　限之催告行為，是被上訴人解約通知，應發生民法第二百五十四條之契約
        　解除權云云。惟依據清水鎮調解委員會之通知，可知其內容記載兩造進行
        　調解之事項、日期及注意事項等。此有上訴人所提台中縣清水鎮調解委員
        　會通知附卷可稽。論其通知調解之性質，該調解通知書僅為通知兩造參加
        　調解之用，並無催告上訴人應依約履行調解義務之效力。次者，調解通知
        　書係清水鎮調解委員會依職權所寄發，自與被上訴人之催告上訴人履行調
          解義務有別，況清水鎮調解委員會亦非被上訴人之代理人或使用人。自不
          得以調解通知作為被上訴人定相當期限之催告上訴人之行為。既然被上訴
          均未催告履行，則何來已定相當期限，是被上訴人逕委請律師發解約通知
          ，揆諸前揭說明，自無解除系爭契約之效力可言。
　五、按土地買賣之情形，倘出賣人已交付土地與買受人，雖出買人尚未將所有權移
      轉登記與買受人，惟其占有土地既係本於買賣之法律關係而占有，即具有正當
      權源，出賣人自不得認係無權占有而請求返還，最高法院八十五年台上字第三
      八九號著有判例。系爭契約未經合法解除，是上訴人所有建物占用被上訴人之
      系爭土地，係本於買賣之法律關係而占有，即屬有正當之占有權源。是被上訴
      人本於所有權之物上請求權起訴請求上訴人應將坐落臺中縣清水鎮○○段三四
      一之二號土地如原審附圖Ａ部分面積二十八平方公尺之地上物拆除，並將土地
      交還被上訴人，原審為上訴人敗訴之判決，尚有未洽，上訴意旨求予廢棄改判
      ，為有理由，爰由本院予以廢棄改判如主文第二項所示。
貳、反訴部分：
　一、按當事人於簡易訴訟之上訴程序提起反訴，非經他造同意，不得為之。但於某
      法律關係之成立與否有爭執，而本訴裁判應以該法律關係為據，並請求確定其
      關係者，不在此限。民事訴訟法第四百三十六條之一第三項及第四百四十六條
      第二項第一款分別定有明文。上訴人以其基於有效成立之系爭契約，有權占有
      系爭土地為由，提起第二審之上訴，並於第二審訴訟程序中，由上訴人即反訴
      原告丁○○，提出反訴，主張基於系爭契約之買賣關係，以買受人之身分請求
      為系爭土地出買人之反訴被告（即被上訴人）移轉系爭土地之所有權。被上訴
      人雖未同意該反訴之提起，惟被上訴人之本訴判決（即上訴判決），係以系爭
      契約是否業經解除，繼而認定上訴人是否得以買受人之地位有權占有系爭土地
      。換言之，上訴人是否無權占有系爭土地，應以上訴人丁○○反訴主張之買賣
      法律關係是否有效成立，作為依據。揆諸前開說明，上訴人丁○○於第二審程
      序提起反訴，於法有據，應予准許。
  二、按物之出賣人，負交付其物於買受人，並使其取得該物所有權之義務，民法第
      三百四十八條第一項定有明文。兩造之系爭契約有效成立，被上訴人解除系爭
      契約不生效力，上訴人丙○○、乙○○亦將其等依據系爭契約所取得之系爭土
      地所有權之移轉登記請求權讓與反訴原告丁○○，業如前述。而上訴人業將系
      爭土地之買賣尾款三十五萬元，向本院提存所辦理提存完畢之事實。此有提存
      書及國庫存款收款書等件，附卷可稽。是反訴原告已履行系爭契約給付尾款之
      義務，蓋提存者，乃清償人以消滅債務為目的，將給付物為債權人寄託於法院
      提存所之行為，其具有清償債務之效力。從而，反訴原告依據買賣契約之法律
      關係，請求反訴被告將坐落台中縣清水鎮○○段三四一之二地號土地，如附圖
      所示Ｂ－Ｃ－Ｄ－Ｅ－Ｆ－Ｇ－Ｈ－Ｋ－Ｂ連接部分、面積十九平方公尺之所
      有權，移轉登記予反訴原告所有，為有理由，應予准許。
參、據上論結，本件反訴及上訴均為有理由，依民事訴訟法第四百三十六條之一第三
    項、第四百五十條、第七十八條，判決如主文。
中　　　華　　　民　　　國　　九十三　　年　　　四　　　月　　 十二　　 日
                                    臺灣臺中地方法院民事第四庭
~B審判長法官  張恩賜
~B法      官  周靜秀
~B法      官  林洲富
右為正本係照原本作成
不得上訴
中　　　華　　　民　　　國　　九十三　　年　　　四　　　月　　 十二 　　日
~B法院書記官　郭佳雯
~FO
附圖：內政部土地測量局之鑑定圖
